臺灣板橋地方法院民事裁定           100年度司財管字第53號
聲  請  人  財政部臺灣省北區國稅局
法定代理人  吳自心
受  選任人  財政部國有財產局臺灣北區辦事處
法定代理人  陳文龍
上列聲請人聲請選任被繼承人李明賢遺產管理人事件，本院裁定
如下：
    主  文
選任財政部國有財產局臺灣北區區辦事處為被繼承人李明賢之遺
產管理人。
聲請程序費用由被繼承人李明賢之遺產負擔。
    理  由
一、本件聲請意旨略以：關係人即被繼承人李明賢（男、民國○○
    年○ 月○○日生、生前最後住所：新北市○○區○○路8 號6
    樓、身分證統一編號：Ｚ000000000號、97年5 月8 日死亡）
    欠繳96年度綜合所得稅共計新台幣（下同）12,000元，其大
    陸地區配偶依臺灣地區人民關係條例第66條已逾聲明繼承表
    示之期間，無直系血親卑親屬，外祖父母、父母均已歿，兄
    弟姊妹已聲請拋棄繼承，祖父母分別為民國前6 年、1 年出
    生，研判應已死亡，惟依被繼承人財產歸屬資料清單尚遺有
    三筆田賦之財產，為免因納稅義務人死亡，致影響稅捐之徵
    收，爰依非訟事件法第149 條第1 項規定，聲請法院選任被
    繼承人李明賢之兄李明祥或財政部國有財產局為李明賢之遺
    產管理人，以資管理，而保稅收等語。並提出全戶戶籍資料
    、繼承系統表、本院97年6 月20日板院輔家純97年度繼字第
    1517號函、死亡登記申請書查詢、個人除戶資料查詢清單、
    本院98年11月6 日板院輔家科春潁字第075885號函、板院輔
    家科春君字第084350號函、財政部臺灣省北區國稅局個人戶
    籍資料查詢清單、財政部財稅資料中心家庭成員（三親等）
    資料查詢清單、新北市三重區戶政事務所100 年2 月14日新
    北重戶字第1000001487號韓、戶籍謄本6 份、臺灣省台南縣
    戶籍登記簿財政部臺灣省北區國稅財產歸屬資料清單、土地
    登記第二類謄本、欠稅總歸戶查詢情形表（均影本）為證。
二、按繼承開始時，繼承人有無不明，而無親屬會議或親屬會議
    未於一個月內選定遺產管理人者，利害關係人得聲請法院選
    任遺產管理人；又先順序繼承人均拋棄其繼承時由次順序之
    繼承人繼承，其次順序繼承人有無不明或第四順序之繼承人
    均拋棄其繼承者，準用關於無人承認繼承之規定，民法第11
    78條第2 項、第1176條第6項分別定有明文。
三、經查：
（一）聲請人主張被繼承人李明賢尚欠繳綜合所得稅，被繼承人
      李明賢死亡後其所有繼承人均已拋棄繼承，而其親屬會議
      未於法定期間內選定遺產管理人等事實，業經本院依職權
      查詢97年度繼字第1517號拋棄繼承事件屬實，自堪信為真
      實，揆諸首開規定，本件聲請人之聲請為有理由，應予准
      許。
（二）聲請人原主張由被繼承人李明賢之兄長李明祥擔任本件遺
      產管理人，惟關係人李明祥具狀表示無意願擔任本件遺產
      管理人（參見卷內100 年6 月2 日李明祥之陳報狀）。觀
      諸被繼承人李明賢於97年5 月8 日死亡，其配偶係大陸地
      區人民，並無於期限內向本院聲明繼承，兩人又無子女；
      又被繼承人李明賢之生父李江川於82年12月21日死亡、生
      母李劉氏於93年8 月22日死亡，此有戶籍謄本在卷可憑，
      是其不具擔任遺產管理人之資格。再者，經本院通知關係
      人李明祥即被繼承人李明賢之兄長到庭表示擔任本件遺產
      管理人之意願，其具狀陳述表明無意願擔任本件遺產管理
      人，本院自不能強令其擔任本件遺產管理人。
（三）至本院通知財政部國有財產局臺灣北區辦事處（下稱國有
      財產局北區辦事處）到庭就是否擔任本件遺產管理人表示
      意見，國有財產局北區辦事處表示：沒意見（參見本院10
      0 年6 月7 日非訟事件筆錄）。
（四）惟本院調查：
    1.被繼承人李明賢遺留有田賦三筆，有財政部臺灣省北區國
      稅局財產歸屬資料清單、土地登記第二類謄本在卷可憑，
      依據該土地謄本記載被繼承人李明賢所有之土地，按99年
      1 月公告土地現值計算，柳營鄉○○○段0000-0000 地號
      面積2,213 平方公尺，權利範圍1/12，土地公告現值470
      元/ 平方公尺，價值為86,676元（小數點以下四捨五入）
      ；柳營鄉○○○段0000-0000 地號面積1,096 平方公尺，
      權利範圍1/12，土地公告現值470 元/ 平方公尺，價值為
      42, 927 元；柳營鄉○○○段0000-0000 地號面積133 平
      方公尺，權利範圍13/492，土地公告現值7629元/ 平方公
      尺，價值為26,810元，合計田賦三筆財產價值約156,413
      元。而被繼承人生前積欠聲請人96年度綜合所得稅額為12
      ,000元，亦有財政部臺灣省北區國稅局欠稅總歸戶查詢情
      形表影本在卷可稽，堪認被繼承人李明賢所遺上揭三筆田
      賦之財產顯足以繳納前揭補稅款予聲請人，應可認被繼承
      人李明賢並非遺債大於遺產之情形。
    2.另查司法院雖曾有74年10月15日（74）院臺廳一字第0578
      6 號函，僅謂盡量避免選任國有財產局為遺產管理人，並
      非一概不得選任其為遺產管理人。且觀之財政部國有財產
      局組織條例第2 條第2 、3 款分別規定財政部國有財產局
      掌理下列事項：「國有財產管理事項」、「國有財產處理
      事項」，財政部國有財產局辦事細則第4 條規定該局設置
      「接收保管組」，掌理國有財產之清理、接管、登記、撥
      用及公用產管理，其轄下之「接管科」辦理事項（三一）
      規定：「代管無人繼承遺產之登記及債權債務之清理」，
      及依民法第1185條規定，第1178條所定之期限屆滿，無繼
      承人承認繼承時，其遺產於清償債權並交付遺贈物後，如
      有剩餘，歸屬國庫，該歸屬國庫之遺產，應由管轄被繼承
      人住所地之地方行政官署代表國庫接收管理，因遺產管理
      人不移交遺產或因其他必要情形，提起民事訴訟，亦應由
      此項官署代表國庫為之（司法院院字第2213、2809號解釋
      參照），足見代管無人繼承遺產清理事宜，本即為國有財
      產局執掌之事務。顯見國有財產局為國庫之管理機關，備
      有管理財產之專才，代管無人繼承遺產清理事宜亦為其執
      掌事務，雖其經費支出屬國家資源，但維護公益及保護無
      人繼承財產之債權人權利，亦屬政府之義務。
    3.選任遺產管理人處理無人繼承遺產事宜，旨在維護公益及
      被繼承人債權人之利益，此觀民法第1177條立法理由即明
      ，而遺產管理人之職務，依民法第1179條規定，程序相當
      繁複，自應選定熟習該項作業者為佳，國有財產局為國庫
      之管理機關，備有管理財產之專才，並具相當公信力，代
      管無人繼承遺產清理事宜亦為其執掌事務，其經費支出固
      屬國家資源，但保護無人繼承財產之債權人權利，亦屬政
      府之義務。倘若維護公益之國家機關，都以被繼承人遺產
      之有無或遺產是否大於債務，作為決定是否擔任遺產管理
      人之考量，何以期待一般私人願自費擔任遺產管理人。
（五）綜上，本院認財政部國有財產局具有財產管理之專業能力
      ，並有相當之公信力，且被繼承人之遺產經公示催告程序
      依法處理後，倘有剩餘即歸屬國庫，因認本件選任財政部
      國有財產局臺灣北區辦事處擔任被繼承人李明賢之遺產管
      理人，應屬妥適，爰依法選任之。
四、依非訟事件法第157條，裁定如主文。
中    華    民    國   100    年    8     月    19    日
                  家事法庭  司法事務官  朱曉娟